臺灣臺南地方法院柳營簡易庭民事判決
110年度營簡字第354號
原      告  施耀明  
訴訟代理人  賴柏宏律師
            王森榮律師
上一代理人
複 代 理人  楊斯惟律師
被      告  李永元  
訴訟代理人  李佳良    送達處所：臺南市○○區○○000○00                                  號
被      告  李金誠  
            李榮祥  
            李張扇  
上列當事人間請求確認通行權存在等事件，經本院於民國111年4
 月27日言詞辯論終結，判決如下：
    主  文
確定原告對如附表編號2至4所示土地內如臺南市麻豆地政事務所
民國一百一十一年一月六日法囑土地字第五零零號收件之土地複
丈成果圖所示方案二，面積各七點三一平方公尺、四十點九七平
分公尺、四一點二八平方公尺部分土地，有通行權存在。
被告應容忍原告在上開部分土地通行，並不得為禁止或妨礙原告
通行之行為。
原告其餘之訴駁回。
訴訟費用由被告負擔四分之三，其餘由原告負擔。
本判決主文第二項得假執行。
原告其餘假執行之聲請駁回。
    事實及理由
壹、程序方面：
一、按土地因與公路無適宜之聯絡，致不能為通常使用時，除因
    土地所有人之任意行為所生者外，土地所有人得通行周圍地
    以至公路；前項情形，有通行權人應於通行之必要範圍內，
    擇其周圍地損害最少之處所及方法為之，民法第787條第1項
    、第2項前段分別定有明文。另同條第3項準用同法第779條
    第4項規定，鄰地所有人有異議時，有通過權之人或異議人
    得請求法院以判決定之，其性質係屬形成之訴，對於何謂鄰
    地之「損害最少之處所及方法」，審理法院不受當事人聲明
    之拘束，得依職權認定之。惟若主張有通過權之人或異議人
    請求對特定之處所及方法確認其有無通過之權時，則非形成
    之訴，而為確認之訴，此際，法院即應受當事人聲明之拘束
    （民法第779條第4項立法理由參照）。本件原告起訴之聲明
    雖如後述，但因原告於本院民國110年12月8日言詞辯論時當
    庭表示確認外另有請法院判決通行方案之意（見本院卷第31
    0之1頁），已非為單純確認之訴，即法院本不受兩造當事人
    主張之拘束，得依調查之結果，認定何謂鄰地「損害最少之
    處所及方法」以定通行之範圍，且亦無庸就原告是否有即受
    確認判決之法律上利益乙節再為論述，先予敘明。
二、次按訴狀送達後，原告不得將原訴變更或追加他訴，但該訴
    訟標的對於數人必須合一確定時，追加其原非當事人之人為
    當事人者，不在此限，民事訴訟法第255條第1項第5款定有
    明文。本件原告原以李永元、李金誠、李榮詳、李合昌為被
    告，請求通行被告所有如附表編號1至4所示土地（以下分稱
    為524、521、520、517地號土地，524地號土地應為漏載，
    惟聲明有列李合昌，合稱系爭土地），嗣訴狀送達後，於11
    0年10月6日當庭具狀追加520地號土地之共有人李張扇為被
    告（見本院卷第199頁至第203頁；另李合昌所有524地號土
    地部分已於110年11月17日當庭撤回，見本院卷第230頁）。
    又因本件應非確認之訴，已如前述，非僅就既存之權利狀態
    或法律關係之歸屬、存在或成立與否加以澄清，係以判決創
    設鄰地使用之法律關係，共有人全體利害關係一致，故訴訟
    標的對於共有人全體必須合一確定，要屬固有必要共同訴訟
    ，與確認訴訟僅須對爭執法律關係之人為被告提起之情形有
    別（最高法院100年度台上字第1698號判決意旨反面解釋，
    即無同院83年度台上字第2048號裁判意旨之適用），應由共
    有人全體一同被訴，揆之前開法律規定，並無不合，自應准
    許。
三、被告李金誠、李榮祥、李張扇（下稱李金誠等3人）均未於
    言詞辯論期日到場，核無民事訴訟法第386條各款所列情形
    ，爰依原告之聲請，由其一造辯論而為判決。
貳、實體方面：　　
一、原告主張：
　㈠坐落臺南市○○區○○段000地號土地（下稱526地號土地）為原
    告所有，供原告種植文旦、白柚農作之用，北側與溝渠相鄰
    ，對外無適宜通路可與公路連結，係屬袋地，歷年來均係依
    序向東穿越訴外人李合昌所有524地號土地、被告李金誠所
    有521地號土地、被告李金誠等3人共有520地號土地、被告
    李永元所有517地號土地（即附表編號1至4所示土地）內與
    溝渠相鄰之部份土地，始能與東側之柏油道路相通。詎被告
    李永元竟於110年初在517地號土地西、北側架設鐵網及矮牆
    ，禁止原告通行。訴外人李合昌、被告李榮祥、李張扇雖均
    同意原告通行，亦因被告李永元上開行為無從通行該處。為
    此，依民法第787條、第788條規定，請求通行自系爭土地北
    側地籍線往南起算面寬3公尺，如附表編號2至4所示土地內
    如附圖一即臺南市麻豆地政事務所110年6月7日法囑土地字
    第7000號收件之土地複丈成果圖所示編號A、B、C部分土地
    。另本院依職權及被告抗辯如附圖二即臺南市麻豆地政事務
    所111年1月6日法囑土地字第500號收件之土地複丈成果圖所
    示方案二、三，均因517地號土地上有電線杆存在，屆時實
    際能通行之範圍必然縮減，原告於本件訴訟進行期間與被告
    李永元洽商移置電線杆亦未能達成共識，為避免行車稍有不
    慎造成人車翻身跌落溝渠，仍應以附圖一之通行方案較可採
    等語。
　㈡並聲明：
　⒈確認原告對如附表編號2至4所示土地內如附圖一所示方案部
    分土地（面積詳如附表所示），有通行權存在。
  ⒉被告應將上開土地內之地上物除去，並容忍原告在上開部分
    土地鋪設柏油或水泥路面供通行，且不得為禁止或妨礙原告
    通行之行為。
　⒊願供擔保，請准宣告假執行。
二、被告答辯：　　
  ㈠被告李永元則以：不同意原告請求通行之方案，蓋道路交通
    安全規則第38條第1項第1款第2目之1規定「汽車全寬不得超
    過2.5公尺」，故應無通行面寬3公尺之必要。被告僅同意原
    告通行自溝渠往南20公分，再起算寬度為2.5公尺即如附圖
    二所示方案三部分土地（本院按：須經過517地號土地北側
    之坐落同段516地號土地，下稱516地號土地；亦為被告李永
    元所有）；且被告李永元同意配合原告移置電線杆，係原告
    不願支付費用又不與被告李永元再行洽商等語置辯。並聲明
    ：原告之訴駁回（漏未對原告假執行之聲請聲明駁回）。
  ㈡被告李榮祥、李張扇未於言詞辯論期日到場，惟依其先前提
    出之書狀陳述略以：因被告李永元將原有出入道路圍起，農
    機已有兩季無法進入耕種，亦同意原告通行寬度3公尺部分
    之土地等語。
  ㈢被告李金誠經合法送達，未於言詞辯論期日到場，亦未提出
    書狀作何聲明或陳述。
三、得心證之理由：　　
　㈠按土地因與公路無適宜之聯絡，致不能為通常使用時，除因
    土地所有人之任意行為所生者外，土地所有人得通行周圍地
    以至公路。前項情形，有通行權人應於通行必要之範圍內，
    擇其周圍地損害最少之處所及方法為之，民法第787條第1項
    、第2項前段分別定有明文。核其立法意旨，在於調和土地
    相鄰之關係，以全其土地之利用，故明定周圍地所有人負有
    容忍通行之義務（最高法院85年台上字第1781號判例可參）
    。次按民法第787條第1項所定之通行權，其主要目的，不僅
    專為調和個人所有之利害關係，且在充分發揮袋地之經濟效
    用，以促進物盡其用之社會整體利益。是袋地通行權，非以
    袋地與公路有聯絡為已足，尚須使其能為通常使用。而是否
    能為通常使用，須斟酌該袋地之位置、地勢、面積、用途、
    社會環境變化等因素為綜合判斷（最高法院104年度台上字
    第256號判決意旨參照）。再民法第787條所定之通行權，係
    為促進袋地之利用，而令周圍地所有人負容忍通行之義務，
    為對周圍地所有權所加之限制。故其通行範圍應以使土地（
    袋地）得為「通常使用」為已足，不得因通行權人個人特殊
    用途、或道路是否整齊美觀之市容考量，而損及周圍地所有
    人之利益（最高法院92年度台上字第1399號判決意旨參照）
    。
　㈡經查，原告主張526地號土地為伊所有，東側之524、521、52
    0、517地號土地分別為李合昌、被告李金誠等3人、被告李
    金誠、被告李永元所有等情，業據原告提出526地號土地及
    系爭土地之土地登記第一類謄本各1份、地籍圖影本1份為證
    （見本院卷第79頁、第77頁、第73頁、第75頁、第71頁、第
    21頁至第22頁）。次查，526地號土地現有種植文旦等農作
    物，對外無適宜通路可與公路連結，須向東經由系爭土地始
    能與東側道路相連，性質上要屬袋地，惟因517地號土地西
    、北側現有被告李永元架設之鐵網阻隔故不能通行等情，亦
    經本院會同臺南市麻豆地政事務所地政人員到場履勘，並囑
    託地政人員測量屬實，復有勘驗筆錄1份、照片8張、空照圖
    1張、臺南市麻豆地政事務所110年8月24日所測量字第11000
    77324號函檢附之附圖一、111年1月18日所測量字第1110005
    154號函檢附之附圖二，及原告提出現場照片8張、空照圖1
    張在卷可憑（見本院卷第149頁至第161頁、第165頁、第323
    頁、第33頁至第41頁）。且為到庭之被告李永元及被告李榮
    祥、李張扇於書狀所不爭執（見本院卷第319頁），另被告
    李金誠已於相當時期受合法之通知，而於言詞辯論期日不到
    場，亦未提出書狀表示意見。此部分事實，均堪認定。準此
    ，原告自得依民法第787條第1項、第2項規定，請求通行周
    圍地以至公路，惟依同條第3項準用同法第779條第4項之結
    果及前開說明，仍需擇其周圍地損害最少之處所及方法，且
    其通行範圍應以使袋地得為「通常使用」為已足，復參諸原
    告於526地號土地從事農作，已如前述，故其有通行、使用
    農業機具及載運貨物之需求，皆可認為上開土地通常使用之
    範疇，並由審理法院依職權定之。
　㈢原告固以前詞為由，主張通行如附表編號2至4所示土地內面
    寬3公尺，如附圖一所示方案部分土地等語。然按汽車全寬
    不得超過2.5公尺，道路交通安全規則第38條第1項第1款第2
    目之1定有明文，可知汽車寬度係以2.5公尺為限，一般農用
    機械車輛之寬度亦大致如此，縱原告尚有使用農業機具、貨
    車以進行農耕或載運農產品之需求，農業機械及貨車亦有大
    小型號之區別，各廠牌之曳引機、農地搬運車或小貨車寬度
    在2.5公尺以下者均不在少數，再參以農路設計規範第11條
    將農路等級分類為四級，其中農路四級規範之路基「最小寬
    度」之要求為2.5公尺，益徵該寬度並無通行不能之虞。此
    外，原告並未舉證證明其有何使用超過2.5公尺之農業機具
    之必要，或為何不能以較小型之農業機具替代以達成其農作
    之目的，據此，本院認為留有面寬2.5公尺之土地供作通行
    ，實已足敷一般人步行、騎車或駕駛車輛通行出入，亦可兼
    顧原告操作農用機具或運輸車輛耕作及搬運之需求。
　㈣原告另以517地號土地路口處設有電線杆，致實際能通行範圍
    縮減，稍有不慎即可能翻覆溝渠等語。然原告請求通行之方
    案，係自系爭土地北側地藉線往南起算，而系爭土地並未直
    接與溝渠密接，此觀附圖一標示之鐵網部分已坐落於517地
    號土地北側之516地號土地，且本院前往現場履勘時尚可由
    自鐵網外側之水泥地步行至526地號土地，則加計電線杆後
    方縱深泥地、水泥地，與溝渠間至少尚有50公分以上之寬度
    可供緩衝（見本院卷第157頁），僅一般注意即可順利通行
    ，並無原告主張稍有不慎，即有人車跌落溝渠之可能。況原
    告於本院110年12月8日言詞辯論時稱：「（問：那我反問你
    ，如果電線杆有壓到原告通行方案如何處理？）我們可以自
    行移除，這倒還好。」等語（見本院卷第310之1頁），於11
    1年2月23日言詞辯論時卻改稱：「（問：可是提出的方案一
    也包括電線杆坐落的位置？）方案一就算電線杆在通行範圍
    內，扣掉電線杆的位置勉強可以出入。」等語（見本院卷第
    338頁）。嗣被告李永元亦表示願配合將該電線杆遷移（見
    本院卷第338頁、第390頁），但原告復以遷移費用過高反悔
    不願辦理。暫且不論原告陳報移置該電線杆所需工料費用約
    2、30萬元（見本院卷第346頁、第364頁），與台灣電力股
    份有限公司新營區營業處111年4月21日新營字第1118046025
    號函覆未滿6萬元（見本院卷第383頁）之數額已存有不小之
    差距，倘本院因電線杆坐落位置之考量而酌定原告主張之通
    行方案，無異等同容許原告在自身所述前後矛盾，且不願支
    付任何成本之情況下，要求被告李永元提供更多土地予原告
    通行，將其不利全數轉嫁被告李永元承擔，已有違權利行使
    之誠信原則，自難認公允；退步言，採取如附圖二所示方案
    二通行，縱原告於出入517地號土地東側至柏油道路時時須
    稍向南迴避，對周圍地之損害亦遠小於原告主張面寬3公尺
    之方案。至被告李永元抗辯如附圖二所示方案三，除電線杆
    置中之外，尚有後方縱深土地與北側水泥地高低落差須填土
    之問題未決，依現狀並無通行之可能，亦難憑採。綜上諸節
    ，本院審酌本件原告所有袋地之使用目的、坐落位置、各通
    行方案對鄰地所有權之限制程度等情，認應以如附圖二所示
    方案二即以系爭土地北側地籍線往南起算面寬2.5公尺之部
    分土地（面積詳如附表所示）通行，定原告對如編號2至4土
    地之通行權，方屬對周圍地損害最少之處所及方法。原告請
    求被告應容忍原告通行，並不得為禁止或妨礙原告通行之行
    為，於本院所定之上開土地範圍內，應屬有據。至於517地
    號土地上現雖有被告架設之鐵網，業據本院到場履勘並有現
    場照片在卷足憑（見本院卷第149頁、第155頁、第157頁）
    ，但命債務人容忍或禁止為一定行為者之執行名義，若需以
    除其去行為之結果（強制執行法第129條第2項規定參照）或
    代履行之方式達成執行目的時，其效力亦包括執行名義成立
    前發生者（臺灣高等法院暨所屬法院105年法律座談會民執
    類提案第15號審查意見參照）。從而，原告請求被告應容忍
    並不得為禁止或妨礙原告通行之行為，該聲明實已包括有除
    去如附圖二所示方案二517地號土地內現有地上物之意思，
    本院自無庸再就此地上物除去部分另為裁判，併此敘明。
　㈤復按有通行權人於必要時，得開設道路，民法第788條第1項
    前段定有明文。準此，通行權人於通行範圍內開設道路，應
    以必要時為限。至於是否必要，係以致袋地得為「通常使用
    」之程度已足，並應兼衡通行權人使用土地之目的、方式，
    對通行鄰地之損害等總體利益以觀，且此一必要性，乃屬對
    原告有利之事項，自應由原告負有舉證責任。原告對於如編
    號2至4所示土地內如附圖二所示方案二部分土地有通行權，
    業如前述，於其上鐵網等地上物除去後，即可達原告通行之
    目的，是否仍有開設道路之必要，尚非無疑。況原告請求開
    設「柏油或水泥路面」，但鄉間一般農業機具之耕作現狀，
    在田間泥地或田梗上行駛者，本為常態，並非需另行開闢道
    路始得達成通行目的，縱原告須施工填土弭平土地間之高底
    落差，亦非不得以小型工程車輛，且以鋪設鐵板或架設臨時
    路面之方式為之，相較開設道路有其不可回復性，且幾近排
    除被告身為所有權人其他無礙通行權而合理使用、收益土地
    之權能，顯為損害較小之方式，此外，原告並未舉證有何須
    開設道路之必要，綜此，本院審酌上情，認原告依現況通行
    ，已合於526地號土地之使用目的與需求，並無另行開設道
    路之必要，則原告聲明請求判命其於上開通行範圍內開設柏
    油或水泥路面，應屬乏據。
四、綜上所述，原告依民法第787條第1項、第2項、第3項準用同
    法第779條第4項規定，請求本院定其有通行如附表編號2至4
    所示之土地內於如附圖二所示方案二部分土地之權利，且被
    告應容忍原告在上開部分土地通行，並不得為禁止或妨礙原
    告通行之行為，為有理由。逾此範圍之請求（即依民法第78
    8條第1項請求開設道路部分），則無理由，應予駁回。　
五、本件事證已臻明確，兩造其餘攻擊防禦方法及舉證，核與判
    決結果均無影響，爰不另一一論述。
六、原告固陳明願供擔保，聲請宣告假執行，惟所謂假執行係法
    院於財產權之訴訟，為保護債權人之利益，於給付之判決確
    定前，付與可實現該判決內容執行力之制度（最高法院74年
    度台上字第197號判決意旨參照）。而本件原告勝訴部分，
    僅至主文第2項係就民事訴訟法第427條第1項規定簡易訴訟
    事件所為被告敗訴之給付判決，爰依同法第389條第1項第3
    款之規定職權宣告假執行。至於原告敗訴部分，其假執行之
    聲請業因訴之駁回而失所附麗，應併予駁回。
七、據上論結，本件原告之訴一部為有理由，一部為無理由，依
    民事訴訟法第436條第2項、第385條第1項、第79條、第389
    條第1項第3款，判決如主文。　
中　　華　　民　　國　　111 　年　　5 　　月　　18　　日
                  柳營簡易庭    法  官  徐安傑
以上正本係照原本作成。
如不服本判決，應於判決送達後20日內，向本院提出上訴狀並表
明上訴理由，如於本判決宣示後送達前提起上訴者，應於判決送
達後20日內補提上訴理由書（須附繕本）。 
中　　華　　民　　國　　111 　年　　5 　　月　　18　　日
                                書記官  吳昕儒
附表：　　　　　　　　　
編號 土地地號（臺南市麻豆區廟後段） 所有人 原告請求通行面積（平方公尺） 本院所定通行面積（平方公尺） 1 524地號土地 訴外人李合昌 非在本件請求範圍  2 521地號土地 被告李金誠 9.45 7.31 3 520地號土地 被告李金誠、李榮祥、李張扇共有 48.51 40.97 4 517地號土地 被告李永元 49.60 41.28